【裁判字號】    97,台上,1099
【裁判日期】    970314
【裁判案由】    殺人
【裁判全文】
最高法院刑事判決            九十七年度台上字第一○九九號
上  訴  人  甲○○
            乙○○
上列上訴人等因殺人案件，上訴人甲○○不服台灣高等法院花蓮
分院中華民國九十六年十二月六日第二審更審判決（九十六年度
上重更(三)字第一一號，起訴案號：台灣台東地方法院檢察署九十
四年度偵字第三八八、四四三、四四四號），提起上訴；上訴人
乙○○部分，經原審法院於判決後依職權逕送審判，視為被告已
提起上訴，本院判決如下：
    主  文
上訴駁回。
    理  由
本件原判決認定：上訴人甲○○與林宗皜（另案經檢察官提起公
訴）兄弟二人經營信宏木屑行，積欠林啟明所經營之達一貨運公
司運費約新台幣（下同）六百餘萬元；甲○○另向林啟明借款，
亦積欠約二百餘萬元，總金額達九百餘萬元。迨民國九十三年間
，甲○○因對林啟明索討債務之方式，心生不滿，竟與林宗皜共
同起意殺害林啟明。甲○○於九十三年十二月初某日，在台東縣
太麻里鄉，偶遇已判刑定讞之被告江盈典（經原審以共同殺人罪
，判處有期徒刑十四年，褫奪公權八年確定），即向江盈典表示
願出錢僱請他人殺害林啟明，並託江盈典找人。同年月中旬某日
，江盈典駕車前往高雄，途經甲○○所經營之信宏木屑行時，再
向甲○○確認，甲○○言明願以二百五十萬元之代價僱用殺手，
江盈典因此決意找人殺害林啟明，乃於前往高雄途中，以電話邀
約綽號「阿城」之成年男子陳經成（經檢察官追加起訴，由第一
審法院通緝中），至屏東縣崁頂鄉某道路旁碰面，告以有人願以
二百五十萬元之代價委託殺人，陳經成表示可以受託，但代價要
提高至三百萬元，且須先付一半金額一百五十萬元。江盈典返回
台東後，將上情轉達甲○○，甲○○同意後，即於同年月下旬某
日晚上七時許，在信宏木屑行交付前金一百五十萬元予江盈典。
江盈典嗣將其中之九十萬元交付陳經成，其餘六十萬元留供己用
。陳經成收受該九十萬元後，即基於共同殺人之犯意聯絡，邀上
訴人乙○○殺害林啟明，並約明乙○○殺人後，可得一百五十萬
元之報酬。乙○○決意殺害林啟明後，陳經成即於九十三年十二
月下旬某日，在屏東縣潮州鎮公園內，將自己先前未經許可，非
法持有之菲律賓Shooters－Arms Manufacturing  Incorporated
廠製ＳＡＭ型口徑0.45吋制式半自動手槍一支（含彈匣二個，槍
枝管制編號0000000000）及制式子彈十五顆（起訴書誤載為二十
顆）交付乙○○非法持有，以供殺害林啟明之用。乙○○復於同
年十二月下旬某日，以均分一百五十萬元為代價，邀同已判刑定
讞被告李○○（經原審以共同殺人罪，判處有期徒刑十五年，褫
奪公權八年確定）參與共同行兇，李○○應允後，乙○○即將陳
經成所交付之槍、彈出示李○○，而後藏放於其所使用之00─00
00號白色自用小客車內，以備槍殺林啟明之用。九十三年十二月
下旬某日，乙○○駕駛前開小客車至台東，由江盈典帶路，前往
林啟明位於台東縣台東市○○○路○○○號住處及台東縣台東市
○○路○段○○○號達一貨運公司所在地附近，觀察地形環境，
確認林啟明之長相及座車為00－0000號黑色賓士車等情，俾準備
下手行兇。嗣乙○○又於九十四年一月初至九十四年二月初間，
前後四次，駕駛同一小客車攜帶上揭槍、彈，載同李○○至林啟
明住處及達一貨運公司附近觀察，並於某日晚上，以小客車需加
水為由，至達一貨運公司敲門查看，惟均無機會下手而作罷離去
。九十四年二月七日晚上，乙○○復駕車攜帶槍、彈，載同李○
○至台東與江盈典會面，商談殺害林啟明之事。九十四年二月八
日上午，江盈典以其0000000000行動電話（下稱江盈典行動電話
）與乙○○之0000000000行動電話（下稱乙○○行動電話）多次
聯絡，告知林啟明之行蹤。同日上午十一時三十九分十秒，甲○
○以還款為由，以其使用之0000000000行動電話（下稱甲○○行
動電話），撥打林啟明使用之0000000000行動電話（下稱林啟明
行動電話）後，為掌握林啟明之行蹤，隨即於同日上午十一時四
十分二十六秒，以其工廠之0000000000市內電話（下稱工廠市內
電話），撥打林宗皜使用之0000000000行動電話（下稱林宗皜行
動電話）告知。復於同日上午十一時四十五分十八秒，以其行動
電話，撥打林啟明行動電話，佯稱：伊車子壞掉無法前來云云，
誘騙林啟明至其太麻里鄉多良村大溪之工廠收款；並即於同日上
午十一時四十六分三十秒，以其工廠市內電話，撥打林宗皜行動
電話告知。同日下午二時四十五分三十二秒，林啟明以其行動電
話告知甲○○將前往其大溪工廠後；甲○○即在同日下午二時四
十六分二十七秒（原判決誤載為二時四十六分三十秒），以其工
廠市內電話，撥打林宗皜行動電話告知。林宗皜旋於同日下午二
時五十六分二十秒，以其行動電話，撥打其工廠市內電話聯絡甲
○○，復接續於同日下午二時五十七分二十五秒，撥打江盈典行
動電話。江盈典乃於同日下午二時五十八分四十八秒，以其行動
電話撥打乙○○行動電話；又接續於同日下午三時０分二十二秒
（原判決誤載為三時０分三十二秒），以其行動電話撥打林宗皜
行動電話；再於同日下午三時一分四十一秒撥打乙○○行動電話
互為聯絡。林宗皜亦於同日下午三時０分五十一秒，以其行動電
話撥打甲○○之工廠市內電話。林啟明於同日下午三時一分十六
秒，以其行動電話與甲○○行動電話聯絡，確定啟程前往大溪其
工廠後；甲○○隨即於三時二分二十五秒，以其工廠市內電話，
撥打林宗皜行動電話告知。林宗皜亦即於同日下午三時二分五十
三秒，以其行動電話撥打江盈典行動電話；江盈典則於同日下午
三時三分十七秒，以其行動電話撥打乙○○行動電話告以上情。
同日下午三時十三分二十八秒，乙○○再以其行動電話與江盈典
行動電話聯絡後，江盈典即於同日下午三時十四分二十八秒（原
判決誤載為三時十四分二十七秒）撥打林宗皜行動電話；林宗皜
隨即於同日下午三時十六分三十九秒以其行動電話撥打其工廠市
內電話與甲○○聯絡，旋於同日下午三時十七分十九秒，以其行
動電話撥打江盈典行動電話聯絡。江盈典隨即於同日下午三時十
八分四十九秒，以其行動電話聯絡乙○○行動電話，繼於同日下
午三時二十七分十四秒與乙○○行動電話聯絡後；又於同日下午
三時二十八分六秒，聯絡林宗皜之行動電話。同日下午三時三十
五分八秒，林宗皜以行動電話，與江盈典行動電話聯絡後，江盈
典即於同日下午三時五十一分二秒，以其行動電話再與乙○○行
動電話聯絡，一再確認林啟明之行蹤。其間乙○○及李○○即基
於與甲○○、林宗皜、江盈典、陳經成共同殺害林啟明之犯意聯
絡，攜帶上開槍、彈，由乙○○駕車載同李○○在路邊等候，伺
機下手殺害林啟明。同日下午四時許，林啟明依約駕車前往大武
地區，乙○○駕車一路尾隨，途中並超車，示意林啟明停車，林
啟明發覺乙○○駕車尾隨，即開往太麻里地區人車較多之處。乙
○○見狀，乃驅車至台東縣大武鄉省道台九線公路四二四公里往
南十公尺處等候。同日下午五時二十分許，林啟明駕車途經上開
路段時，見乙○○、李○○二人在路旁等候，乃暫停路邊，車未
熄火，欲究明遭受跟蹤緣由。林啟明下車後，乙○○、李○○立
即一擁而上，由李○○持上開槍、彈，近距離朝林啟明連開七槍
，分別命中林啟明之雙手前臂、右腋下以及右腰部各一槍、右胸
背部三槍，致林啟明受有右肘下十公分處入口直徑0.8公分、出
口1.5×1.0公分；左肘下十五公分入口直徑0.5公分、出口1.5×
1.0公分；右胸背右肩下十一公分右肩胛處槍射入口處直徑0.8公
分；胸骨柄右下方槍傷出口3×2公分、彈孔1.5 公分；右胸背右
肩下二十公分右肩胛下方處槍射入口直徑0.8 公分；左腋下五公
分處兩道裂傷1.5×1.0公分、0.5×0.3公分；右胸背右肩下二十
六公分右肩胛下方處槍射入口直徑0.8 公分；右腋下十四公分右
胸旁槍傷口2.5公分，彈孔射入口1.5公分；右髂骨上脊處槍射入
口直徑0.8 公分等傷害，其中右胸背部之槍傷並造成林啟明右胸
腔積血一千二百ＣＣ，左胸腔積血八百ＣＣ之大量出血，致使林
啟明因出血性休克而當場死亡。乙○○、李○○殺害林啟明後，
駕車沿台九線公路往高雄方面逃逸，並將作案使用之槍、彈丟棄
於台東縣大武鄉大竹村加津林區之產業道路旁草叢內，乙○○並
以行動電話通知江盈典完成殺人任務。江盈典轉告甲○○後，甲
○○乃在九十四年二月十日或十一日，將尾款中部分款項六十萬
元交由林宗皜在太麻里火車站交給江盈典，再由江盈典轉交予乙
○○，乙○○再將其中二十萬元交予李○○。嗣經台東縣警察局
大武分局、台東縣警察局刑警隊及內政部警政署刑事警察局人員
循線查悉上情，由乙○○帶同警方人員至屏東縣○○鄉○○村○
○○號後方養蝦池旁貨櫃屋旁，起出作案時所用，並於案發後改
懸車牌號碼0000─00號白色自用小客車一輛，並帶同警方人員至
台東縣大武鄉大竹村加津林山區產業道路草叢內扣得作案用之制
式手槍一支、尚未擊發之制式鉛質彈頭子彈三顆及銅質彈頭子彈
五顆，且扣得乙○○犯罪所得尚未花費完畢之六萬元等情。係以
上訴人甲○○於原審坦承：因對被害人林啟明索討債務方式心生
不滿，而於九十三年十二月中旬，向已定讞被告江盈典表示願出
錢僱人教訓被害人，嗣並交付款項給江盈典，且被害人林啟明確
實在前述時、地遭受已定讞被告李○○槍擊死亡；上訴人乙○○
供認：陳經成以一百五十萬元之代價要伊殺人，伊同意後，陳經
成於九十三年十二月底，在屏東縣潮州鎮公園交付扣案之制式手
槍及子彈，江盈典曾帶伊至被害人林啟明住處、貨運行察看地形
，案發當日，伊將制式手槍、子彈交給李○○，由李○○開槍射
殺林啟明各等情不諱，核與已定讞被告江盈典於偵查中自白：上
訴人甲○○出錢二百五十萬元，請伊僱人殺害被害人，伊再轉告
陳經成，且曾帶上訴人乙○○至被害人之住處及貨運行察看地形
；已定讞被告李○○供以：乙○○告以有人出價一百五十萬元，
要殺害林啟明，伊才持扣案之制式手槍、子彈射殺被害人林啟明
致死各等語相符，並有被害人之解剖照片、台灣台東地方法院檢
察署檢察官督同法醫師相驗後製作之相驗屍體證明書、法醫師鑑
定書、解剖報告、江盈典之復華銀行存摺、上訴人乙○○所駕車
輛在案發當天超速行駛之照片、案發現場所採集之檳榔渣、煙蒂
上之DNA 與上訴人乙○○相符之鑑驗書、上訴人等二人與江盈典
、證人林宗皜及被害人林啟明間於案發當天之密集通聯紀錄在卷
可憑，再上開槍、彈經送請內政部警政署刑事警察局鑑定結果，
認係菲律賓Shooters－Arms Manufacturing Incorporated廠製
ＳＡＭ型口徑0.45吋半自動手槍，機械性能良好，可擊發同口徑
制式子彈，具有殺傷力；子彈均係點45吋制式子彈，經試射三顆
，均有具殺傷力，此有該局九十四年三月十四日刑鑑字第000000
0000號槍彈鑑定書一份附卷足佐，足證被害人林啟明確遭上訴人
乙○○與李○○共同持扣案槍、彈射殺，上訴人等二人所供應與
事實相符。又查：（一）上訴人甲○○在第一審羈押訊問及第一
審審理時自白：起先沒有要殺害林啟明，僅要斷手斷腳；江盈典
說斷手斷腳一百五十萬，如果遇到狀況不對，可能更嚴重，如果
被害人死亡，就要加到二百五十萬至三百萬，伊有同意，先拿一
百五十萬元給江盈典收受各等語；被告江盈典於偵查中亦稱：「
之後甲○○那邊拿了一百五十萬元後，才覺得為什麼要給那麼多
錢，我就問甲○○是不是要給林啟明死，甲○○說是」云云，足
見上訴人甲○○出資，僱請江盈典教訓林啟明，意在殺害被害人
，其於原審所辯無殺死林啟明之意思云云，殊不足取。（二）上
訴人乙○○陳稱：「九十三年十二月『阿成』（陳經成）跟我說
有人要以一百五十萬元殺害林啟明，問我是否有人要去做，後來
我就找到李○○跟他說有人要出一百五十萬元殺害林啟明，他說
他要做，我跟李○○說對方會出錢及槍枝」；在偵查中供認：「
江盈典知道帶我去找林啟明就是要把他殺死」、「是江盈典要我
們去殺的」；同案被告李○○於警詢時自白：乙○○告訴我，對
方有出一百五十萬元要讓林啟明倒下各等語。足證上訴人乙○○
及同案被告李○○二人在行兇前，均已經確定是要殺害被害人林
啟明。（三）林啟明被射擊七槍，其中槍部位分別是雙手前臂各
射擊一槍、右胸背部三槍、右腋下以及右腰部各一槍，有解剖報
告附卷可稽，且證人即台東縣警察局鑑識組長吳仲明證稱：「當
時撿到六顆彈殼，分別散置死者的車子底下一顆，死者的右腳下
一顆，他躺臥在現場，死者頭的上方一顆，死者左手的左側一顆
，右腳的右上方一顆，死者汽車左前輪下方一顆，總共六顆，依
據彈殼散布的位置判斷，應是在不同位置所射擊，且依照被害人
傷口流血的位置來檢視，手臂有由外往內打，是極近距離的射擊
，所以左右二個小臂上都有火藥的斑跡，依照我初步的研判，是
從右手臂開始射擊，再左手臂」，核與證人顏國順醫師於第一審
所述相符（第一審卷第二七九頁以下），且有吳仲明所製作報驗
書及現場勘查報告可參，足證李○○當時持槍槍擊林啟明時，是
在極近之距離射擊林啟明之雙手臂。若林啟明當時是要與李○○
搶槍或者是反抗李○○等人，李○○因而在混亂間誤擊槍枝，則
不可能同時擊中林啟明雙手臂，也不可能十分整齊地正好擊中在
林啟明左右手臂肘下各約十公分處，同案被告李○○既然分別在
近距離以及遠距離槍擊被害人，而且多達七槍，其所辯：出於正
當防衛，或因林啟明反抗，才誤擊槍枝云云，並無可取。（四）
上訴人乙○○與李○○為了完成任務，前後四次駕車遠從高雄來
到台東，在江盈典之帶領下，前往林啟明住處以及公司所在地觀
察地形，確認林啟明長相以及座車，分別據其供承在卷，核與江
盈典所述相符。而在案發當天，上訴人乙○○與江盈典一再以電
話聯絡確認林啟明之行蹤，有上開通聯紀錄附卷可證。顯見上訴
人乙○○對於執行此項任務，經過相當周密的計畫，先是探查地
形，然後確認被害人行蹤長相，案發當天並再一路尾隨，顯然具
有積極槍殺林啟明之決心。（五）上訴人乙○○、同案被告李○
○除於行兇之前收取部分報酬之外，案發後乙○○復透過江盈典
向甲○○索取報酬，業經同案被告江盈典在警詢中供明，則上訴
人乙○○、李○○在行兇後還向謀議殺人之甲○○、林宗皜收取
尾款，足證乙○○、李○○係認已依約定完成殺人任務，而取款
，並非意外致被害人於死。（六）上訴人乙○○於原審前審已供
陳：九十四年二月八日當天林啟明之行蹤都是江盈典所通知，彼
等間之電話，大部分都是談林啟明之行蹤；同案被告李○○亦在
原審前審供明：江盈典與乙○○之電話都是在講林啟明當時之行
蹤各等語。參之案發當天上訴人甲○○、乙○○及被告林宗皜、
江盈典間彼此多次、密集之電話聯絡過程，堪認甲○○是透過林
宗皜將林啟明之行程通知江盈典，再由江盈典將林啟明之行程通
知乙○○，以便乙○○及李○○伺機持陳經成所提供之槍、彈動
手。又信宏木屑行之收款、付帳等事務，係由林宗皜掌管，業據
證人即達一交通公司會計許佳玲於原審前審供述明確；而案發後
林宗皜復於九十四年二月十或十一日拿六十萬元現金尾款到太麻
里車站交給江盈典一節，亦據上訴人甲○○、乙○○、被告林宗
皜、江盈典供承無訛。足認本件殺人之犯行部分，上訴人甲○○
、乙○○、被告江盈典、李○○、林宗皜及未到案之陳經成均參
予計畫及實行。上訴人甲○○所辯：伊與林宗皜之多通電話，有
幾通是要林宗皜把車子開回來，有幾通是與林宗皜聯絡家裡要辦
年貨之事；及被告江盈典所辯：林啟明之行蹤不是伊跟乙○○說
的，伊跟林宗皜之多通電話，是為了買車而討價還價，跟乙○○
之多通電話是要買車之事云云，均無非卸責之詞，顯不足採。是
被害人林啟明既因上訴人甲○○委請同案被告江盈典找人殺害林
啟明，江盈典覓得綽號「阿城」之陳經成後，輾轉取得上訴人乙
○○及同案被告李○○之同意，由上訴人乙○○及同案被告李○
○持槍、彈實行殺人之計畫，且被害人林啟明在前述時、地確因
遭到同案被告李○○之槍擊，受有上開傷勢而死亡，上訴人等二
人有本件犯行，罪證已致明確，為其所憑之證據及認定之理由。
而以上訴人甲○○否認有共同殺人之犯行，為飾卸之詞，不足採
取，在理由內依憑調查所得證據，詳加指駁。因核上訴人等二人
所為，均係犯刑法第二百七十一條第一項之殺人罪；上訴人乙○
○另犯槍砲彈藥刀械管制條例第七條第四項之未經許可持有手槍
罪及同條例第十二條第四項之未經許可持有子彈罪。彼等就殺人
罪部分與陳經成、林宗皜、江盈典、李○○間，有犯意聯絡，行
為分擔，均為共同正犯；另上訴人乙○○所犯違反槍砲彈藥刀械
管制條例部分，與李○○、陳經成間，有犯意聯絡，行為分擔，
均為共同正犯。又上訴人乙○○一行為持有具有殺傷力之制式手
槍一支及制式子彈十五顆（被告李○○僅射擊七槍及事後查扣之
子彈為八顆，合計應為十五顆，起訴書誤載為二十顆，附此敘明
）為想像競合犯，應依刑法第五十五條規定，從一重之未經許可
持有制式手槍罪處斷。上訴人乙○○行為後，刑法第五十五條關
於牽連犯之規定，業於九十四年一月七日修正公布刪除，並於九
十五年七月一日施行，上訴人乙○○之犯行，因行為後新法刪除
牽連犯之規定，已影響行為人刑罰之法律效果，自屬法律有變更
，依新法第二條第一項規定，比較新、舊法結果，仍應適用較有
利於被告之行為時法律即舊法論以牽連犯，故上訴人乙○○所犯
殺人罪及未經許可持有制式手槍罪間，有方法目的之牽連犯關係
，為牽連犯，應依修正前刑法第五十五條規定，從一重之殺人罪
處斷。因而撤銷第一審關於上訴人等二人部分之不當判決，適用
上開法條及刑法第二十八條、第三十七條第一項，並審酌上訴人
甲○○與被害人林啟明素有生意往來，積欠數額龐大之運費及借
款未還，僅因對被害人林啟明索討債務方式心生不滿，即萌殺機
，不顧林啟明尚有一家老小亟待照料扶養，出錢找人殺害林啟明
，對於被害人及家屬造成永遠無法彌補之傷害，嚴重破壞社會秩
序，泯滅人性，惡性深重，犯罪後又飾詞狡辯，毫無悔意；上訴
人乙○○雖已於原審認罪，但其曾於九十二年間犯妨害性自主罪
，經判處有期徒刑一年，緩刑三年，有台灣高等法院被告前案紀
錄表附卷可參，素行不佳，僅因貪圖不法金錢，即邀同當時尚未
滿二十歲之李○○殺人，惡性重大等一切情狀，改判論上訴人等
二人以共同殺人罪，各量處無期徒刑，並均依法宣告褫奪公權終
身，另以扣案之菲律賓Shooters－Arms Manufacturing Incorpo
rated廠製ＳＡＭ型口徑0.4 5吋制式半自動手槍一支（含彈匣二
個、槍枝管制編號：0000000000）及口徑0.45吋制式子彈五顆均
屬違禁物，應依刑法第三十八條第一項第一款之規定，於上訴人
乙○○項下宣告沒收；扣案現金六萬元為上訴人乙○○犯罪所得
之財物，業經其供承在案，亦應依刑法第三十八條第一項第三款
之規定，於上訴人乙○○項下宣告沒收。又說明扣案之另三顆制
式子彈已於送鑑過程中擊發，及已擊發之彈殼、彈頭，均已失其
為違禁物之性質，不予宣告沒收；再被害人家屬請求對上訴人等
二人均處以極刑一節，因本件第一審法院判決後檢察官並未依被
害人家屬請求對被告提起上訴，依刑事訴訟法第三百七十條禁止
不利益變更原則規定，自不得諭知較重於原審判決之刑之理由。
經核認事用法均無違誤。乙○○上訴意旨略以：上訴人於原審更
審及原審時已坦承犯行，原判決並未說明如何依修正後刑法第五
十七條之規定，審酌上訴人之犯後態度，自有判決理由不備之違
誤，況上訴人於原審既已認罪，與已定讞被告李○○犯後態度相
同，而與上訴人甲○○之飾詞狡辯有異，原判決仍處以與上訴人
甲○○相同之刑度，其量刑亦失比例原則及公平性等語。惟查：
量刑輕重係屬事實審法院得依職權自由裁量之事項，倘其未有逾
越法律所規定之範圍，或濫用其權限，即不得指摘為違法。本件
原判決已敘明上訴人乙○○於原審雖已認罪，但其曾於九十二年
間犯妨害性自主罪，經判處有期徒刑一年，緩刑三年，素行不佳
，僅因貪圖不法金錢，即邀同當時尚未滿二十歲之李○○殺人，
惡性重大等情狀，量處無期徒刑，褫奪公權終身之理由，顯已審
酌刑法第五十七條所規定之一切情狀，核無違誤。乙○○上訴意
旨，係就原審量刑職權之行使，任意指摘，非有理由。另上訴人
甲○○部分係依職權逕以審判，被告並未敘明不服原判決之理由
，亦應認其上訴為無理由，均應予駁回。
據上論結，應依刑事訴訟法第三百九十六條第一項，判決如主文
中    華    民    國  九十七  年    三    月   十四   日
                      最高法院刑事第四庭
                          審判長法官  林  增  福  
                                法官  張  清  埤  
                                法官  陳  世  雄  
                                法官  蔡  國  在  
                                法官  黃  梅  月  
      本件正本證明與原本無異
                                      書  記  官  
中    華    民    國  九十七  年    三    月   二十   日
                                                W
附錄
論罪科刑法條
刑法第二百七十一條
殺人者，處死刑、無期徒刑或十年以上有期徒刑。

司法院資訊處製作；財團法人民間司法改革基金會備份。
